【裁判字號】    94,自更,1
【裁判日期】    950906
【裁判案由】    詐欺
【裁判全文】
臺灣花蓮地方法院刑事判決               94年度自更字第1號
自  訴  人  午○○
            玄○○
            申○○
            庚○○
            酉○○
            乙○○
            戊○○
            子○○
            戌○
            己○○
            未○○
            宙○○
            巳○○
            亥○○
            Ｅ○○
            丁○○
            Ａ○○
            辛○○
            Ｄ○○
            癸○○
            丙○○
            Ｂ○○
            寅○○
            甲○○
            壬○○
            辰○○
            地○○
            卯○○
            宇○○
            Ｃ○○
            號
自訴代理人  何岳儒律師
被      告  天○○
選任辯護人  范明賢律師
被      告  林明遠
  （原名：黃○○）
上列被告因詐欺案件，經自訴人提起自訴及追加自訴（天○○部
分），經本院於94年3月14日以93年度自字第14號為自訴駁回裁
定後，自訴人提起抗告，經臺灣高等法院花蓮分院於94年11月30
日以94年度抗字第22號裁定發回本院審理，本院判決如下：
    主  文
天○○、林明遠均無罪。
    理  由
一、自訴意旨略以：被告天○○係利東建設股份有限公司（下簡
    稱利東公司）之負責人，被告林明遠則係利東公司預售屋銷
    售之現場業務負責人，於民國（下同）92年間利東公司興建
    及銷售「E世代．維多利亞社區」，並聘任被告林明遠為該
    銷售案之現場業務負責人，詎被告天○○、林明遠均明知該
    建案並未具備「社區警衛系統」、「社區保全系統」及「社
    區管理系統」等門禁管制系統，亦未設置2層樓房之社區警
    衛管理處所以及可供賓用車迴車用之迴轉車道、配備Ｅ化寬
    頻網路之社區（E HOME），且利東公司並未享有社區○道路
    及週邊道路用地之所有權，為便於銷售上開社區內房地，竟
    向自訴人午○○等人佯稱該社區具備上開系統功能，並具有
    可供社區警衛使用之2層樓房及迴轉車道設施，同時為花蓮
    地區第1個Ｅ化寬頻網路的社區，而且該社區內之土地、公
    共設施用地及道路用地均為利東公司享有獨立之所有權等不
    實事項，致使自訴人等不疑有詐，而陷於錯誤，紛紛以高價
    購買該社區內之房屋，嗣利東公司交屋後，自訴人等才發覺
    社區裡之公園業已成為住戶的進出大門，警衛室也只為1層
    樓房而已，住處更僅徒設有網路接頭，根本沒有網路線可供
    連接，且社區○○○○路之8米寬道路（地號為花蓮市○○
    段536、536之1土地）及土地社區內住戶彼此棟距間的道路
    土地（地號為花蓮市○○段535之4土地），均非為利東公司
    所有，而係第3人蔡麗玉及榮展企業股份有限公司（以下簡
    稱榮展公司）所有，至此自訴人午○○等人始知受騙，因認
    被告天○○、林明遠均涉有刑法第339條第1項之詐欺取財罪
    嫌云云。
二、按犯罪事實應依證據認定之，無證據不得認定犯罪事實；又
    不能證明被告犯罪者，應諭知無罪之判決，刑事訴訟法第15
    4條第2項、第301條第1項前段定有明文。又按認定犯罪事實
    所憑之證據，無論直接或間接證據，其為訴訟上之證明，須
    於通常一般之人均不致有所懷疑，而得確信其為真實之程度
    者，始得據為有罪之認定，倘其證明尚未達到此一程度，而
    有合理之懷疑存在時，事實審法院自無從為有罪之確信，最
    高法院76年台上字第4986號著有判例可資參照。再就現行法
    而言，我國刑事訴訟法第161條第1項之規定「檢察官就被告
    犯罪事實，應負舉證責任，並指出其證明方法」，依同法第
    329條第1項之規定，該舉證責任應由自訴代理人為之，是無
    論檢察官、自訴人所應負之舉證責任，必須使法院達到有罪
    之確信，始得對被告作出有罪之判決；倘若法院未達到有罪
    之確信，即應對被告作出無罪之判決。另按刑法第339條第1
    項詐欺罪之成立，以意圖為自己或第三人不法之所有，以詐
    術使人陷於錯誤，而將本人或第三人之物交付為要件，所謂
    以詐術使人交付，必須被詐欺人因其詐術而陷於錯誤，若其
    所用之方法，不能認為詐術，亦不致使人陷於錯誤，即不構
    成該罪，最高法院46年台上字第260號判例可資參照。
三、本件自訴人所主張被告天○○所負責經營之利東公司於銷售
    維多利亞社區建案時，確實有向承購戶承諾該社區配置有「
    社區警衛系統」、「社區保全系統」及「社區管理系統」等
    保全系統，社區並有Ｅ化寬頻網路的設備等情，除業為被告
    天○○於本院訊問時自承在卷（見前審93年度自字第14號卷
    第91頁，下簡稱前審卷）外，並有廣告宣傳單影本1紙在卷
    可參（見本院前審卷第187頁），由此可知，上開約定非僅
    為單純之要約誘因而已，業屬於兩造買賣契約之一部，自應
    依約履行。惟查：利東公司業已在該社區設置有社區管理員
    室、社區並配置有監控錄影及寬頻上網等設備一事，有維多
    利亞社區公設照片多張附卷可參，顯見利東公司已提供相關
    設備或建興警衛室，是自訴人就此主張被告天○○所負責經
    營之利東公司並未提供上開保全系統及Ｅ化寬頻網路設備一
    節，容有誤會。至上開設備究竟應達到何種品質及數量，自
    訴人並無法為具體之陳明，契約書也沒有證據加以證明，則
    自訴人所主張此部分僅有被告等人有無不實廣告之問題，與
    刑法之詐欺罪之要件並不相合。另外，自訴人雖主張被告林
    明遠有承諾設置社區○○○道一事，惟既經被告天○○所否
    認，對此除僅有自訴人之片面指訴外，自訴人並無法提出積
    極的證佐資料可供查證，是被告2人就此應否履行，並非無
    疑，參以迴轉車道之有無設置，自訴人等在交屋前後即可輕
    易發覺，如認有所不足，當可及時主張權利，卻長期怠於為
    之，更難推認被告林明遠有為如上之承諾；況觀諸該社區道
    路四通八達，道路寬敞，不乏可供停車甚或是迴車之處，此
    有上開維多利亞社區公設照片6張（第1至6頁）附卷可參，
    從而該社區是否確有興建迴轉車道之必要性，當屬見仁見智
    之事，自訴人就此所為之主張，實不足為採，尚無從認定被
    告2人有何詐欺之犯行（自訴代理人就此部分自訴意旨所指
    被告2人涉嫌詐欺之犯行，業於本院準備程序中當庭表明加
    以限縮排除之，附此敘明）。
四、又自訴人認被告2人涉有刑法詐欺之罪嫌，無非係以花蓮市
    ○○段535之4地號土地所有權狀、花蓮市○○段536、536之
    1 地號土地登記謄本、詳細價目表、預售屋廣告影本、祥賀
    公司存證信函及維多利亞全區配置圖為證據，並主張該社區
    ○○○○路之8米寬道路（地號為花蓮市○○段536、536之1
    土地）及社區內住戶彼此棟距間之道路土地（地號為花蓮市
    ○○段535之4土地），均非為利東公司所有，惟被告2人於
    銷售該社區房地之時，卻於預售屋廣告中標示為社區道路用
    地，並宣稱及確認利東公司完全擁有所有權，以致自訴人買
    受系爭房地後，竟遭花蓮市○○段535之4土地之所有權人催
    討地價稅等情為主要論據。
五、訊據被告天○○、林明遠固均供承其2人分別係利東公司之
    負責人及利東公司興建銷售「E世代．維多利亞」社區之現
    場業務負責人，並於上開時地銷售該社區房地予自訴人午○
    ○等人一事，惟堅決否認有何詐欺之犯行，被告天○○辯稱
    ：伊等係依買賣合約所載之坪數將房地出賣予自訴人，當初
    銷售房地時，利東公司另有銷售人員，伊都有向銷售人員說
    明該社區○○○○路之道路以及住戶間棟距之道路，利東公
    司只有使用權，而無所有權，且利東公司買受基地興建房屋
    之時，就與該道路之地主約定好，由地主無條件提供使用，
    伊並未詐欺等語；被告林明遠則辯稱：當初自訴人買受房地
    時，伊就有告知價金及土地面積，而該花蓮市○○段535之4
    地號土地於建築規劃時就已分割，並非利東公司所有，但地
    主有同意作為道路使用，當初伊等認為如不跟地主買地，就
    不需將購買土地之費用轉嫁給買受人，且自訴人如有問起，
    伊就會告知該土地只有使用權，而無所有權之事，並未詐騙
    自訴人等語。
六、經查：
（一）自訴人主張系爭社區8米寬出入建國路之道路（地號為花
      蓮市○○段536、536之1土地）及社區內住戶彼此棟距間
      的道路土地（地號為花蓮市○○段535之4土地），均非為
      利東公司所有，而係第3人蔡麗玉、榮展公司（其後更名
      為祥賀投資股份有限公司）所有一事，除業據被告2人自
      始供承不諱之外，並有土地所有權狀、土地登記簿謄本、
      地段圖以及現場照片可資佐證，應堪認定自訴人此部分主
      張與事實相符，核先敘明。
（二）又證人即利東公司股東曾清順於本院前審調查時已具結證
      稱：「（法官問：是否曾與榮展公司訂立契約？）有的，
      當時訂約是為了要蓋房子賣，那塊道路用地是榮展公司的
      ，他有同意給我們公司的客戶無償使用，蓋房子的功學段
      535地號土地是我在88年間向榮展公司買的，大多數都已
      經過戶給客戶了，少數還在我的名下。535之4地號土地現
      在還是榮展公司的，但榮展公司承諾無條件供住戶使用。
      536之1地號土地是由536地號土地分割出來的，也是榮展
      公司的，榮展公司在92年間賣給蔡麗玉。」、「（法官問
      ：當時為何不以公司名義簽約，而以你私人名義買？）因
      為我的出資較多，且為了節稅，所以以我的名義去買，實
      際上我代表公司」等語，並有卷附協議書、土地使用同意
      書及房地買賣契約書可資為憑，復核與被告2人所辯大致
      相符，由此可知，被告2人於銷售「E世代．維多利亞社區
      」之時，利東公司對於該社區○○○○路之道路（地號為
      花蓮市○○段536、536之1土地），以及社區內住戶彼此
      棟距間之道路土地（即花蓮市○○段535 之4）雖無所有
      權，但仍享有合法之使用權限，並無蓄意佔他人之土地作
      為該社區道路用地之情事，堪予認定。且觀諸上開曾清順
      與榮展公司土地買賣契約書所載之「特約事項」內容，榮
      展公司既於該買賣契約書中承諾私設道路經過之土地（包
      括花蓮市○○段535、536等地號土地）仍屬榮展公司所有
      ，道路則公同使用，榮展公司需開具同意書一事，顯見利
      東公司欲向榮展公司於買賣該筆土地興建房屋之際，雙方
      早已談妥該社區內及週邊相關私設道路用地之使用權歸屬
      ，並以之作為買賣契約書之一部分，而具有相當之對價關
      係，是被告天○○、林明遠於銷售該社區房地之前，其主
      觀上並無將無權使用之道路用地偽充為該社區○道路用地
      ，進而向自訴人誆稱擁有所有權或使用權之情事自明。
（三）再者，自訴人雖提出維多利亞銷售詳細價目表，主張在該
      表地坪欄上分列有「登記買賣面積」及「道路持分」2欄
      ，應認「道路持分」即係被告林明遠確實有所承諾之憑證
      。惟查：證人陳若之於本院前審調查時已明確證稱：銷售
      詳細價目表是當時林明遠設計時所規劃，後來被否決，並
      沒有在合約裡等語，核與被告天○○供稱：該價目表僅係
      為該公司最初所擬訂銷售方案之一，但事後因故作罷，實
      際上該方案並未採行等語大致相符，且自訴代理人於本院
      前審準備程序中亦自承原契約中並沒有附該銷售詳細價目
      表（見本院前審卷第154頁），參以該價目表並非附於雙
      方土地預定買賣合約書或房屋買賣預定買賣合約書裡，亦
      未見表上蓋有任何騎縫章，顯見該銷售詳細價目表自始並
      非作為契約之一部，無從認定被告林明遠於簽約當時曾承
      諾該「道路持分」亦為買賣契約之標的。況且，依該銷售
      詳細價目表所載之道路持分（係包括系爭道路用地在內）
      每戶平均面積約有4至6坪不等之土地，自訴代理人既自承
      並無證據證明該等土地確有列入雙方買賣土地之價款中（
      見本院前審卷第153頁），則衡諸一般社會常情，身為出
      賣人一方之被告天○○、林明遠豈將價值不菲之道路用地
      輕易無償贈與予住戶之可能，是不能逕以被告天○○、林
      明遠於銷售該社區房地之時，並未就系爭道路用地之所有
      權歸屬有進一步特別之說明，即謂其等有掩飾交易活動當
      中重要資訊之施用詐術行為。
（四）此外，系爭花蓮市○○段535之4地號道路用地早已於89年
      8月7日即登記為榮展公司所有，有土地所有權狀、土地登
      記簿及地段圖在卷可參，且依我國土地登記既採公示制度
      ，自訴人如對於系爭社區8米寬出入建國路之道路（地號
      為花蓮市○○段536、536之1土地）及社區內住戶彼此棟
      距間的道路土地（地號為花蓮市○○段535之4土地）之所
      有權有所懷疑，逕向地政機關請求調閱土地登記情形即可
      查知土地所有人究為何人，此情實非被告天○○、林明遠
      所能加以掩蔽，難認其2人有何隱瞞上開土地所有權歸屬
      之情形，而有施用詐術之處。
（五）至證人壬○○、丑○○、酉○○雖於本院審理時一致證稱
      ：被告林明遠於簽約之前，有拿出其上列有「道路持分」
      之銷售詳細價目表，並表示系爭道路亦為利東公司所有，
      云云，經查：自訴代理人於本院前審準備程序中已自承：
      自訴人並不知有無出資購買道路部分，因為當初購買時，
      自訴人不知道有系爭道路部分等語（見本院前審卷第152
      頁至第153頁），惟證人壬○○、丑○○、酉○○卻分別
      到庭證稱：「（審判長問：簽約時有無問清楚房屋價格，
      坪數是如何計算？）中間道路部分是公共設施，有包含在
      總價裡。」、「（自訴代理人問：被告林明遠內無提出什
      麼資料，讓你相信系爭社區道路用地係建設公司所有？）
      他有提示詳細價目表。」、「（自訴代理人問：可否陳述
      當時購買系爭房地時，就關於社區道路所有權部分，銷售
      人員如何說？）‧‧‧被告林明遠說整個基地都是建設公
      司買下，他有解釋道路持分是由住戶來持分，所以在每一
      戶都有持分，且我有在被告林明遠提示給我看的價目表上
      看到道路持分的記載」云云，此間說法顯然有別，是壬○
      ○、丑○○、酉○○上開所言，已難輕信，無法認定被告
      林明遠確有提及系爭社區道路用地（即花蓮市○○段535
      之4）屬於利東公司所有之情事。另證人丑○○、酉○○
      於本院審理時均證實該銷售詳細價目表並未附於預定房地
      買賣合約之事實，且證人壬○○、丑○○亦均證稱：簽約
      時，並未再以上開銷售詳細價目表確認實際買賣房地之面
      積等語，參以證人酉○○亦自承該銷售詳細價目表所載房
      地之面積與房地買賣契約所載之實際面積並不相同一情，
      以及對照自訴人等人所提出之房屋預定買賣合約書及土地
      預定買賣合約書所載之房屋標示面積及土地部分之坐落面
      積，大多與上開銷售詳細價目表內所載「建坪」、「地坪
      」之面積有所差異可知，即便被告林明遠有提示該銷售詳
      細價目表予自訴人，然僅係就該社區內所興建房地之坐落
      位置及面積作一大致上簡介而已，並非有意誘使自訴人買
      受事實上不含「道路持分」之系爭房地，而自訴人亦未曾
      陷於錯誤，否則證人即自訴人壬○○、丑○○、酉○○於
      事後簽訂房地預定買賣契約書之時，何以均未要求被告林
      明遠提供先前之銷售詳細價目表，以供核對其等所買受房
      地之坪數面積是否正確。
七、綜上所述，本件依調查證據所得之結果，應認被告2人於銷
    售「E世代．維多利亞社區」之時，利東公司對於系爭社區8
    米寬出入建國路之道路（地號為花蓮市○○段536、536之1
    土地），以及該社區內住戶彼此棟距間之道路土地（即花蓮
    市○○段535之4）雖無所有權，但仍享有合法之使用權限，
    並無蓄意佔用他人之土地作為該社區○○○○道路用地之情
    事，且依證人即利東公司股東曾清順之證詞及其與榮展公司
    房地買賣契約書所載內容觀之，利東公司向榮展公司購買該
    筆土地興建房屋之時，即已向榮展公司取得週邊相關私設道
    路用地之使用權，並以之作為土地買賣契約書之特約事項，
    足認其雙方對於該道路用地之使用權源，應有相當之對價關
    係，是被告天○○、林明遠於主觀上亦無將根本無權使用之
    道路用地充為社區○○道路，進而向自訴人誆稱擁有所有權
    或使用權之情事。再者，依證人陳若之、丑○○、酉○○之
    證詞，以及自訴人所提供之土地預定買賣合約書或房屋買賣
    預定買賣合約書之內容可知，自訴人所指含有「道路持分」
    之銷售詳細價目表，自始並未成為契約之一部分，且衡諸一
    般常情，被告天○○、林明遠亦無將價值不菲之土地輕易無
    償贈與予住戶之可能，是即便被告天○○、林明遠於銷售該
    社區房地之時，並未就系爭社區道路用地之所有權歸屬有特
    別表示，亦不能據此認定被告2人於主觀上存有不法所有之
    意圖，且係一掩飾交易活動當中重要資訊之施用詐術行為。
    況且，依我國土地登記採公示制度之現況，自訴人如對於系
    爭道路用地之所有權有所懷疑，可逕向地政機關查閱土地登
    記情形即可查知土地所有權人，此情並非被告天○○、林明
    遠所能掩蔽，難認被告2人有何施用詐術之處。至證人壬○
    ○、丑○○、酉○○雖於本院審理時一致證稱被告林明遠於
    簽約之前，曾拿出銷售詳細價目表，並表示系爭道路亦為利
    東公司所有云云，惟此部分證詞不足採信，其理由已如前述
    ，自不足憑為被告2人不利之認定。準此，則自訴人及自訴
    代理人所舉事證，並無從使本院產生確切心證認定被告2人
    於銷售系爭社區房地之時，自始即係以無法取得所有權之他
    人所有道路用地，佯稱為該社區住戶共有之土地，進而使自
    訴人陷於錯誤而買受系爭社區內房地，則揆諸前開法條說明
    及判例意旨，尚難遽認被告2人有詐欺之犯行，而應以詐欺
    取財罪名相繩。此外，本件復查無其他積極具體、確切之證
    據足資認定被告2人有何詐欺之犯行，自屬不能證明被告2人
    犯罪，應為其無罪判決之諭知。
據上論斷，應依刑事訴訟法第343條、第301條第1項，判決如主
文。
中    華    民    國    95    年    9    月    6    日
                          臺灣花蓮地方法院刑事第三庭
                                審判長法  官  鄭培麗
                                      法  官  鄭光婷
                                      法  官  楊仲農
上列正本證明與原本無異。
如對本判決不服，應於送達後10日內，向本院提出上訴狀（應抄
附繕本）
                                      書記官
中    華    民    國    95    年    9     月    8     日


司法院資訊處製作；財團法人民間司法改革基金會備份。
